臺灣臺中地方法院刑事判決　　　　　　　　　　　　　　九十一年度自字第一五號
　　自　訴　人　乙○○
　　被　　　告　甲○○
右列被告因誣告等案件，經自訴人提起自訴，本院判決如左：
    主  文
甲○○無罪。
    理  由
一、自訴意旨略以：被告甲○○於民國八十六年七月十一日即向柏松建材行購得自訴
    人乙○○製造之ＣＯＥ牌門鎖，而被告甲○○委託黃啟昌以存證信函通知柏松建
    材行販售仿冒其新型專利之鎖頭，柏松建材行即轉知自訴人，自訴人乃於八十六
    年八月五日通知被告，表明並無仿冒其專利之情事，則被告於八十六年八月接獲
    自訴人之存證信函之時，當已獲悉系爭隱蔽式四段鎖不銹鋼係自訴人所製造、販
    賣，而被告亦於八十七年二月二十五日委託財團法人中國生產力中心鑑定，被告
    迄於八十七年六月十九日提出侵害專利權之告訴時，明知業已罹於六個月之合法
    告訴期間，竟提出八十七年五月二十八日之出貨單，用以證明被告知悉在後，徒
    以規避告訴期間，又自訴人製造、販售之鎖有鉚釘，而被告之鎖無鉚釘，被告為
    圖使自訴人受刑事處分，竟將自訴人製造之鎖之鉚釘磨掉變造後，再送鑑定，致
    使鑑定結果認定自訴人有侵害專利權，遭受公訴人以違反專利法起訴，後自訴人
    向主管機關舉發被告之新型專利違反行為時之專利法第九十五條、第九十六條第
    一款、第五款之規定，而遭撤銷，嗣於本院九十年九月十九日審理自訴人被訴違
    反專利法案件中，經被告當庭表示撤回告訴，而為不受理之判決；因認被告涉犯
    刑法第一百六十九條第一項、第二項之誣告罪及變造刑事證據罪等罪嫌云云。
二、按犯罪事實應依證據認定之，無證據不得推定其犯罪事實；不能證明被告犯罪或
    其行為不罰者，應諭知無罪之判決，刑事訴訟法第一百五十四條、第三百零一條
    第一項分別定有明文。而刑事訴訟法上所謂認定犯罪事實之證據，係指足以認定
    被告確有犯罪行為之積極證據而言，該項證據自須適合於被告犯罪事實之認定，
    始得採為斷罪資料，最高法院二十九年上字第三一０五號著有判例。又認定犯罪
    事實所憑之證據，無論係直接證據或間接證據，其為訴訟上之證明，須於通常一
    般之人均不致有所懷疑，而得確信其為真實之程度者，始得據為有罪之認定，倘
    其證明尚未達到此一程度，而有合理之懷疑存在，復無其他調查途徑可尋，法院
    即應為無罪之判決，最高法院七十六年台上字第四九八六號著有判例。
三、自訴人認被告涉有上開誣告、變造刑事證據等罪嫌，無非係以證人徐德和於本院
    八十八年度易字第二七四號自訴人被訴違反專利法案件中之證述內容，及該案之
    全部卷證資料等，資為論據。
四、訊據被告堅決否認有何前開誣告、變造刑事證據之犯行，辯稱：自訴事實不實在
    ，伊於前案撤回告訴是因深覺訴訟程序之疲累而自願撤回，並非理虧之原因，且
    伊並未變造自訴人所製造之系爭產品等語。
五、經查：
  （一）就自訴人指訴被告涉犯誣告部分：
        經本院調閱八十八年度易字第二七四號自訴人被訴違反專利法案件之刑事卷
        宗核閱結果，被告係於八十六年七月十一日向松柏建材行購得自訴人生產之
        系爭鎖頭，並於八十六年七月二十九日透過參眾國際專利商標聯合事務所之
        專利代理人黃啟昌技師寄發存證信函予柏松建材行，表明被告之專利權遭受
        侵害，而自訴人於八十六年八月六日以極優異股份有限公司法定代理人乙○
        ○之名義寄發存證信函，對被告說明並無仿冒之情事，嗣於八十七年五月二
        十八日被告向洛克工業有限公司訂購系爭鎖頭，取得出貨單，乃於八十七年
        六月二十二日對於洛克工業有限公司負責人即自訴人提出告訴，此有估價單
        一份、存證信函二份、出貨單一份在卷可稽，揆諸前開說明，被告應係於取
        得洛克工業有限公司之出貨單後，始確認仿冒之對象為自訴人，對於被告於
        收受自訴人以極優異股份有限公司名義寄發之存證信函，並不能據以認定被
        告業已知悉洛克工業有限公司有侵害其專利權之事實，蓋二者公司名稱不同
        ，是否屬於同一法人格不明，自難據以認定被告早於八十六年八月間即已知
        悉自訴人製造系爭鎖頭之事；況且，縱認被告早於八十六年八月間即已知悉
        自訴人製造系爭鎖頭之事，被告對於違反專利權之案件為告訴乃論之罪，而
        告訴乃論之罪有六個月之告訴期間，是否具有相當之認識，並無從推知，蓋
        告訴期間係屬法律概念之範疇，並非一般人習而易見之法律常識範圍，若無
        足夠之法律學識訓練，自難苛令一般智識之人均能熟稔告訴期間之規定及計
        算，則被告縱有遲誤告訴期間，亦屬事理之常，自不能據以推認被告有蓄意
        誣告入人於罪之意圖；再者，被告於前開案件中，其所有之專利權於訴訟進
        行中，遭自訴人舉發後，審定認為舉發成立，而與撤銷專利權登記，被告提
        出訴願，亦遭駁回確定，此有八十九年五月一日（八九）智專三（三）０五
        ０二五字第０八九八九０００七０四號經濟部智慧財產局舉發審定書、經濟
        部八十九年十月十七日經（八九）訴字第八九０六三三五四號函、八十九年
        九月六日經（八九）訴字第八九０八八四二二號經濟部訴願決定書在卷可稽
        ，嗣於九十年九月十九日承辦法官開庭審理中，被告當庭撤回告訴，依據本
        案發展之經過觀之，被告係應專利權遭主管機關撤銷後，而始撤銷告訴，至
        於被告於提出告訴之初，並無相關事證，足以認定被告明知自訴人並無仿冒
        之行為，而故入人罪之誣告行為或意圖，自難據以被告事後撤回告訴，而認
        定被告蓄意誣告。
  （二）就自訴人指訴被告涉犯變造刑事證據部分：
        證人徐德和於本院八十八年度易字第二七四號違反專利法案件八十八年五月
        三日審理中證稱：「（問：提示扣案二個鎖頭，是否當時你所鑑定之鎖？）
        就外觀來看，是當時我鑑定的鎖頭沒錯，但鑑定前有拆開。（問：鎖上有三
        個孔，是否之前有鉚釘？）是的，因為當時無法拆開內部，我有先退件該送
        鑑人將鉚釘拆下後再送鑑定。（問：有無鉚釘，是否影響本件鑑定結果？）
        是的，鉚釘是與它專利裡面一部份關鍵的地方，對本件確有影響。（問：提
        示告訴人提出所有之擁有專利權之鎖頭？）以現品來講，已偏離專利的實施
        ，它直接是黏上去，沒有鉚釘，沒有對和的東西，本件專利的特徵，第一是
        在鎖頭上有鉚固板（即套銅外緣鐵片），第二是後蓋板有四個鉚柱孔，有鉚
        柱套合固定，鑑定之時，我們依規定，並未就告訴人之產品和被告之產品比
        對，僅就專利說明及被告知產品鑑定。就告訴人所提出其生產之鎖並無鉚釘
        ，為就其專利範圍，重點即需鉚固孔與鉚釘接合。除了鉚釘外，還需要鉚固
        恐接合。」等語，依據證人徐德和證述之內容，當初被告係應證人之要求，
        將送鑑之產品先行拆解鉚釘後再行送驗，並非被告自行將鉚釘磨掉後函送鑑
        定，則被告並無自訴人所稱變造系爭鎖頭之情事。
  （三）被告基於一己之主觀意志，認為自訴人涉嫌仿冒其專利權因而提出告訴，事
        後縱屬指訴有誤，亦僅屬民事賠償責任成立與否之問題，尚與誣告罪之構成
        要件不相符合；又被告係應鑑定人之要求，而將自訴人之產品內之鉚釘拆解
        ，其行為亦與變造刑事證據罪之構成要件不相符合。此外，復查無其他積極
        證據足資證明被告有何誣告、變造刑事證據之犯行，其前揭犯罪應屬不能證
        明，揆諸首揭規定及判例意旨，爰為無罪判決之諭知。
據上論斷，應依刑事訴訟法第三百四十三條、第三百零一條第一項，判決如主文。
中      華      民      國      九十一      年      四    月    十七    日
                                臺灣臺中地方法院刑事第六庭
                                        法  官  巫淑芳
右正本證明與原本無異。
如不服本判決，應於送達後十日內向本院提出上訴狀 （須附繕本） ，上訴於台灣高等
法院台中分院。
                                        書記官
中      華      民      國      九十一      年      四    月    十七    日
